ACORDAO-COMPLETO-2335413

ACÓRDÃO 1654/2019 ATA 4/2019 - PRIMEIRA CÂMARA

VISTOS, relatados e discutidos estes autos de embargos de declaração opostos pelo Sr. Wilson de Oliveira Leite, ex-Prefeito do Município de Ibotirama/BA, contra o Acórdão 10859/2018-TCU-Primeira Câmara, que julgou as contas do responsável irregulares, condenou-o em débito e aplicou-lhe multa no valor de R$ 10.000,000;
	ACORDAM os Ministros do Tribunal de Contas da União, reunidos em sessão da 1ª Câmara, em:
	9.1. com fundamento nos arts. 32, inciso II, e 34 da Lei 8.443/1992, conhecer destes embargos de declaração para, no mérito, rejeitá-los;
	9.2. dar ciência deste acórdão ao recorrente.

Embargos de declaração opostos pelo Sr. Wilson de Oliveira Leite, ex-Prefeito do Município de Ibotirama/BA, contra o Acórdão 10859/2018-1ª Câmara

Primeira Câmara

Prefeitura Municipal de Ibotirama/BA.

3. Embargante: Wilson de Oliveira Leite, exPrefeito (CPF XXX.835.475-XX).

13.1. Ministros presentes: Walton Alencar Rodrigues (Presidente) e Benjamin Zymler.
13.2. Ministro-Substituto convocado: Augusto Sherman Cavalcanti (Relator).
13.3. Ministro-Substituto presente: Weder de Oliveira.

ACORDAO-COMPLETO-2546979

Acórdão 1896/2022 - Plenário

ACORDAO-COMPLETO-2442747

Acórdão 1159/2022 - Plenário

ACORDAO-COMPLETO-2394082

Acórdão de Relação 1356/2020 - Primeira Câmara

Acórdão de Relação

ACORDAO-COMPLETO-2372685

Acórdão 9813/2019 - Primeira Câmara

ACORDAO-COMPLETO-2361715

Acórdão de Relação 5363/2019 - Primeira Câmara

AUGUSTO SHERMAN

Ministro-Substituto Augusto Sherman Cavalcanti.

Trata-se de embargos de declaração opostos pelo Sr. Wilson de Oliveira Leite, exPrefeito do Município de Ibotirama/BA, contra o Acórdão 10859/2018-TCU-Primeira Câmara, que julgou as contas do responsável irregulares, condenou-o em débito (valores históricos de R$ 318.890,17 em 2007; R$ 84.160,00 em 2010; e, R$ R$ 20.190,00 em 2012) e aplicou-lhe multa no valor de R$ 10.000,00.
2.	O débito decorreu de irregularidades na aplicação de recursos dos Convênios 0.05.06.0009-00/2005 e 2.21.05.0043-00/2005, que tinham como objetos, respectivamente, a execução de obra de esgotamento sanitário no município (1ª etapa) e a operacionalização de um viveiro de mudas. Conforme verificado pela Companhia de Desenvolvimento dos Vales do São Francisco e Parnaíba (Codevasf) , entidade concedente, os objetos foram executados, mas ocorreram perda de nexo com transferências de parte dos recursos da conta específica para a conta do FPM, pagamento de itens de serviço em valores acima do orçado, pagamento por serviços não executados e realização de despesa após a vigência do convênio.
3.	Nestes embargos, o recorrente apontou a existência de contradição e omissões no Acórdão 10859/2018-TCU-Primeira Câmara.
4.	A seu ver, a contradição decorreria do fato de que as contas foram julgadas irregulares, apesar de terem restado demonstradas nos autos a aplicação dos recursos e a execução dos objetos.
5.	De sua vez, as omissões teriam sido caracterizadas por ausência de manifestação acerca dos seguintes pontos:
	a) ausência de prejuízo, de conduta dolosa, ou culposa, e de liame subjetivo de ato de improbidade;
	b) atrasos ocorridos no repasse dos recursos para a prefeitura;
	c) o memorial de cálculo do débito, que teria sofrido um reajuste de 300%.
6.	Com base nessa argumentação, o responsável solicitou que fossem concedidos efeitos infringentes a estes embargos para julgarem-se suas contas regulares ou regulares com ressalva.
	É o relatório.

Ademir de Oliveira Passos (OAB/BA 10.226).

Não atuou.

TOMADA DE CONTAS ESPECIAL. ALEGAÇÃO DE CONTRADIÇÃO E OMISSÃO. CONHECIMENTO. INEXISTÊNCIA DE CONTRADIÇÃO OU OMISSÃO. REJEIÇÃO. CIÊNCIA AO RECORRENTE.

TOMADA DE CONTAS ESPECIAL (TCE)

não atuou.

Estes embargos de declaração preenchem os requisitos de admissibilidade previstos no art. 34 da Lei 8.443/92, podendo ser conhecidos.
2.	No mérito, verifica-se que são improcedentes estes embargos.
3.	Conforme alegado pelo recorrente, haveria contradição entre o julgamento pela irregularidade das contas e o fato de que os objetos dos convênios foram executados. 
4.	No entanto, ficou claramente demonstrado nos autos que, apesar da execução das metas conveniadas, foram constatadas irregularidades na aplicação dos recursos, a saber, transferências de parte dos recursos da conta específica para a conta do FPM, pagamento de itens de serviço em valores acima do orçado, pagamento por serviços não executados e realização de despesa após a vigência do convênio. Como registrado nas manifestações da unidade técnica, do MP/TCU e do Relator, essas irregularidades ocasionaram a perda do nexo de causalidade entre os recursos e os objetos, bem como prejuízo aos cofres públicos. Por conseguinte, não houve contradição, posto que o juízo de mérito apoiou-se na constatação de ocorrências irregulares.
5.	As omissões alegadas também não procedem.
6.	Os argumentos relativos à ausência de prejuízo, de conduta dolosa, ou culposa, e de liame subjetivo de ato de improbidade foram enfrentados no voto que fundamentou o Acórdão 10859/2018-TCU-Primeira Câmara, in verbis:
"13. Após concluídos os pronunciamentos da unidade técnica e do MP/TCU, o Sr. Wilson de Oliveira Leite, por intermédio de seu representante legal, juntou aditamento à defesa (peça 27) , que foi examinado por este Relator em homenagem ao princípio da verdade material. 
14.	Na nova manifestação, o responsável alega que:
	a) teria aplicado os recursos nos objetos conveniados;
	b) não teria havido dano ao erário;
	c) não teria ocorrido a transferência de valores para a esfera particular;
	d) o ônus de provar as alegações de desvio seria do autor;
	e) não haveria prova da prática de conduta dolosa ou de má-fé;
	f) não teria ocorrido ato de improbidade.
15.	Essas alegações nada acrescentaram à defesa anteriormente encaminhada. O responsável limitou-se a sustentar a ausência de provas de dano, de conduta dolosa, de ato de improbidade e de enriquecimento, sem enfrentar o fato de que, a teor da lei e no âmbito do processo de controle externo, compete ao gestor demonstrar que os recursos públicos postos sob sua administração foram, em sua totalidade, aplicados no objeto acordado e com observância às normas legais e regulamentares. No caso em tela, não foram juntadas evidências que comprovassem a boa e regular aplicação dos recursos, como já examinado em itens anteriores."
7.	Não houve omissão em analisar a alegação referente a atrasos no repasse dos recursos, uma vez que tal alegação não foi suscitada nas peças de defesa encaminhadas pelo responsável.
8.	Com relação ao memorial de cálculo da atualização monetária do débito e do acréscimo de juros de mora, veja-se que as defesas acostadas pelo Sr. Wilson de Oliveira Leite em momento algum contestaram os cálculos apresentados na citação, os quais, diga-se, observaram estritamente a legislação aplicável. Não há, portanto, que se falar em omissão na análise de argumentação versando sobre o assunto. 
9.	Conclui-se, assim, que o Acórdão 10859/2018-TCU-Primeira Câmara não padece da contradição ou das omissões levantadas pelo recorrente, motivo pelo qual devem ser rejeitados estes embargos de declaração.
Ante o exposto, manifesto-me por que o Tribunal aprove o acórdão que ora submeto à apreciação deste colegiado.
TCU, Sala das Sessões Ministro Luciano Brandão Alves de Souza, em 19 de fevereiro de 2019.
AUGUSTO SHERMAN CAVALCANTI 
Relator